【裁判字號】    97,消債清,44
【裁判日期】    971231
【裁判案由】    清算事件
【裁判全文】
臺灣臺南地方法院民事裁定            97年度消債清字第44號
債  務  人  甲○○
代  理  人  乙○○律師
上列當事人因消費者債務清理事件聲請清算，本院裁定如下：
    主    文
債務人甲○○自中華民國97年12月31日下午4時起開始清算程序
。
    理    由
一、本件聲請意旨略以：債務人甲○○有不能清償債務之情事，
    前已提出債權人清冊，以書面向債權金融機構兆豐商業銀行
    請求共同協商債務清償方案，惟因(一)、債務人之次子李育杰
    於民國（下同）91年11月30日出生時即屬重度腦性麻痺兒，
    經鑑定結果為極重度多障（肢體、智障），需長期接受復健
    治療，並不定時因腎臟疾病或其他併發症住院治療。債務人
    配偶陳釆慈長期貼身照顧李育杰心力交瘁，身體機能亦出現
    衰退，除因兩側腎結石接受三次手術外，並於95年間證實罹
    患全身性紅斑狼瘡，債務人配偶及次子並於95年間經健保局
    核發重大傷病證明。(二)、債務人在豐年豐和企業股份有限公
    司（即豐年果糖）擔任基層技衛員，薪資不高，次子李育杰
    一出生即罹患重症，造成債務人財務極大負擔，且債務人僱
    用人豐年果糖因原料玉米價格飆漲，將債務人原月休6天之
    工時強制排休變成月休12天以上，公司目前又正討論取消輪
    值津貼等補助，使債務人身心備感壓力，惟恐薪資收入受到
    影響，加上配偶陳釆慈亦無法工作增加收入，使得債務人家
    庭財務狀況不斷惡化，在長期入不敷出之情況下，方會積欠
    債權銀行前揭債務無法清償。(三)、債務人薪資自94年6月起
    即開始遭銀行強制扣薪迄今，債權銀行之債權應已獲得部份
    補償，懇請鈞院斟酌上情，債務人並非因從事與其身份、地
    位不相當之消費行為方積欠本件債務，而是因妻、子均罹重
    症方造成其財務惡化難以改善。(四)、債務人配偶陳采慈雖於
    95年7月14日開始獲得中低戶補助並自95年11月14日領取房
    屋津貼；債務人次子李育杰則自95年6月15日起開始領取殘
    障津貼，但上開社會補助並不具備固定性及永久性，可能會
    因政策因素而變動或取消，李育杰之殘障津貼若其開始就讀
    小學特教班即會改由學校領取，債務人並無法挪用上開津貼
    作為長期清償銀行債務之用。衡量債務人之收入及家庭成員
    之身體和開銷狀況，債務人並無能力提出六年分期清償之更
    生方案，為使債務人有重建經濟生活之機會，爰提出本件清
    算之聲請等語。
二、按本條例所稱消費者，指五年內未從事營業活動或從事小規
    模營業活動之自然人。前項小規模營業指營業額平均每月新
    臺幣（下同）二十萬元以下者。債務人不能清償債務或有不
    能清償之虞者，得依本條例所定更生或清算程序，清理其債
    務。債務人對於金融機構因消費借貸、自用住宅借款、信用
    卡或現金卡契約而負債務，在聲請更生或清算前，應提出債
    權人清冊，以書面向最大債權金融機構請求協商債務清償方
    案，並表明共同協商之意旨。債務人為前項請求時，視為同
    意或授權受請求之金融機構，得向稅捐或其他機關、團體查
    詢其財產、收入、業務及信用狀況。第一項受請求之金融機
    構，應即通知其他債權人與債務人為債務清償之協商，並將
    前項查詢結果供其他債權人閱覽或抄錄。協商成立者，應以
    書面作成債務清償方案，由當事人簽名、蓋章或按指印；協
    商不成立時，應付與債務人證明書。債務人與金融機構協商
    成立者，不得聲請更生或清算。但因不可歸責於己之事由，
    致履行顯有重大困難者，不在此限。本條例施行前，債務人
    依金融主管機關協調成立之中華民國銀行公會會員，辦理消
    費金融案件無擔保債務協商機制與金融機構成立之協商，準
    用前項之規定。消費者債務清理條例第2條第1項、第2項、
    第3條及第151條分別定有明文。次按法院開始清算程序之裁
    定，應載明其年、月、日、時，並即時發生效力。同條例第
    83條第1項亦有明文規定。
三、經查：
(一)、債務人甲○○於本件清算聲請前，曾以書面向債權銀行兆豐
    商業銀行請求協商債務清償方案，並表明共同協商之意旨。
    嗣雙方於前置協商程序中，因債務人表示無法負擔任何還款
    條件，以致協商不成立。而債務人迄今積欠之無擔保債務總
    額，則如附表所示之金額等情，已據債務人提出前置協商不
    成立通知書為證，且有各該債權人之民事陳報狀附卷可稽，
    堪信為真實。
(二)、債務人與其配偶共育有2名子女（7歲、6歲），債務人96年
    度薪資所得為393,047元；又其現任職於第三人豐年豐和企
    業股份有限公司，每月薪資金額約31,800元；而債務人之配
    偶名下有汽車乙輛。又債務人家庭自95年6月低收入資格生
    效，長子每月領取1,800元生活補助，次子每月領取7,000元
    殘障補助，債務人家庭另領有身心障礙房屋租金補助每月3,
    200元，此有勞保局電子閘門查詢作業被保險人投保資料查
    詢、稅務電子閘門財產所得調件明細表、債務人薪資明細表
    及台南縣歸仁鄉公所97年11月27日函在卷足憑。本院審酌我
    國97年度最低生活費標準為每人9,829元，有歷年最低生活
    費一覽表在卷足佐，惟上開生活費標準係按照政府公布最近
    一年平均每人消費支出（包含食品費、衣著鞋襪費、房租水
    電費、家居管理費、醫療保健費、交通通訊費、娛樂教育費
    及雜項支出）百分之60訂定，而成人部分之基本生活費用依
    此標準計算，雖屬適當，然子女部分既係依附於父母提供之
    住所共同生活，且其日常生活較為單純，是其基本生活費用
    當與成人之基本生活費用不同（如房租費、家居管理費、通
    訊費等費用項目即非年幼子女基本生活所需費用項目），因
    之年幼子女基本生活費用應參酌96年度每人免稅額77,000元
    計算每人每月基本生活所需約6,500元為適當。是依此計算
    ，債務人及其配偶、子女每人每月基本生活費用合計約32,6
    58元（計算式：9829×2＋6500×2=32658）。又債務人之次
    子每月雖得領取7,000元殘障補助，惟斟酌該補助性質與基
    本生活費用有間，不宜作為債務人家庭所得支配使用之基本
    生活費用。至債務人長子每月得領取1,800元生活補助及債
    務人家庭每月得領取房屋租金補助3,200元，依其補助目的
    性質與上開基本生活費用性質相當，自應列計作為債務人家
    庭得支配使用之生活費用所得。準此，債務人家庭每月可支
    配作為基本生活費用之所得合計為36,800元（31800＋1800
    ＋3200=36800），經扣除每月家庭基本生活費用後之餘額，
    確已不能履行債權銀行兆豐商業銀行提出債務人每月應償還
    10,120元之債務清償方案，有兆豐商業銀行97年12月1日民
    事陳報狀附卷可稽，則債務人有不能清償債務之情形，堪以
    採認。
(三)、從而，債務人既有不能清償債務之情事，自應允其於消費者
    債務清理條例施行後，選擇以清算型之清算程序清理其債務
    ，藉以妥適調整債務人與債權人及其他利害關係人間之權利
    義務關係，保障債權人獲得公平受償，並謀求債務人經濟生
    活之重建復甦機會。此外，本件又查無債務人有消費者債務
    清理條例第6條第3項、第8條或第82條第2項所定駁回清算聲
    請之事由存在，則債務人聲請清算，應屬有據，爰裁定如主
    文。
中    華    民    國    97    年    12    月    31    日
              民事第三庭    法      官  張季芬
上為正本係照原本作成。
本件不得抗告。
本裁定已於97年12月31日下午4時公告。
中    華    民    國    97    年    12    月    31    日
                            書  記  官  顏惠華
 附表：債務人之債權人名稱、債權金額
┌───┬────────┬─────────────┐
│編號  │債權人名稱      │現存實際債權金額（新台幣）│
├───┼────────┼─────────────┤
│1     │華南商業銀行    │債務人截至97年9月15日止， │
│      │股份有限公司    │尚積欠現金卡款項136,654元 │
│      │                │（含本金79,840元，前欠利息│
│      │                │32元，及自94年2月23日起至 │
│      │                │94年3月29日之一般息1,397元│
│      │                │，暨自94年3月30日起至97年9│
│      │                │月15日之延滯利息55,385元）│
│      │                │。                        │
├───┼────────┼─────────────┤
│2     │國泰世華商業銀行│債務人截至97年9月10日，尚 │
│      │股份有限公司    │積欠218,212元。           │
├───┼────────┼─────────────┤
│3     │兆豐國際商業銀行│債務人截至97年9月10日，尚 │
│      │股份有限公司    │積欠291,492元（含本金167,0│
│      │                │00元，及自94年5月28日起至 │
│      │                │97年9月10日止，以本金金額 │
│      │                │按日息萬分之5.4計算之利息 │
│      │                │123,892元）。             │
├───┼────────┼─────────────┤
│4     │荷商荷蘭銀行股份│債務人截至97年10月31日為止│
│      │有限公司台北分公│，尚積欠信用貸款餘額320,91│
│      │司              │0元。                     │
├───┼────────┼─────────────┤
│5     │臺灣新光商業銀行│債務人截至97年8月23日止， │
│      │股份有限公司    │尚積欠本金239,683元，及就 │
│      │                │本金135,460元，自97年8月24│
│      │                │日起至清償日止，按年息百分│
│      │                │之19.71計算之利息，及按上 │
│      │                │開利息總額百分之10計算之違│
│      │                │約金。                    │
├───┼────────┼─────────────┤
│6     │遠東國際商業銀行│債務人尚積欠信用卡欠款459,│
│      │股份有限公司    │363元：                   │
│      │                │1.本金243,764元           │
│      │                │2.自94年6月13日起至97年9月│
│      │                │  11日止，本金金額19.71%計│
│      │                │  算之利息，及94年6月13日 │
│      │                │  前之尚欠利息，共170,599 │
│      │                │  元。                    │
│      │                │3.自94年6月13日起至97年9月│
│      │                │  11日止，以每期1,000元計 │
│      │                │  算違約金及94年6月13日前 │
│      │                │  之尚欠違約金，共45,000元│
│      │                │  。                      │
├───┼────────┼─────────────┤
│7     │日盛國際商業銀行│債務人尚積欠本金27,405元，│
│      │股份有限公司    │及自95年11月15日起至清償日│
│      │                │止，按年息11.88%計息之利息│
│      │                │，並自95年12月15日起算，其│
│      │                │逾期在6個月以內部分，按上 │
│      │                │開利率百分之10，其逾期在6 │
│      │                │個月以上部份，按上開利率百│
│      │                │分之20計加付違約金。      │
├───┼────────┼─────────────┤
│8     │中國信託商業銀行│債務人目前尚積欠現金卡款項│
│      │股份有限公司    │64,076元、信用卡款項298,44│
│      │                │0元。                     │
├───┼────────┼─────────────┤
│9     │永豐信用卡股份有│債務人尚積欠109,930元（含 │
│      │限公司          │本金88,352元，及至97年8月 │
│      │                │28日止之利息暨違約金21,578│
│      │                │元）。                    │
├───┼────────┼─────────────┤
│10    │友邦信用卡股份有│計至97年10月23日：556,012 │
│      │限公司          │元。                      │
├───┼────────┼─────────────┤
│11    │萬榮行銷顧問    │債務人尚積欠289,805元，及 │
│      │股份有限公司    │自93年12月12日起至94年1月7│
│      │                │日止，按年利率18.25%計算之│
│      │                │利息，另自94年9月15日起至 │
│      │                │清償日止，按年利率20%計算 │
│      │                │之延滯期間利息。          │
├───┼────────┼─────────────┤
│12    │亞洲信用管理    │債務人尚積欠本金1,067,985 │
│      │股份有限公司    │元，及自94年5月31日起至清 │
│      │（原債權人安泰銀│償日止，按年利率12%計算之 │
│      │行）            │利息。                    │
├───┼────────┼─────────────┤
│13    │良京實業股份有限│債務人尚積欠本金118,635元 │
│      │公司            │，及其中98,000元，自94年1 │
│      │（原債權人大眾銀│月20日起至97年9月12日止， │
│      │行）            │依年息百分之20計算之利息  │
│      │                │73,743元。                │
├───┼────────┼─────────────┤
│14    │台新國際商業銀行│債務人之欠款業已結清。    │
│      │股份有限公司    │                          │
└───┴────────┴─────────────┘


司法院資訊處製作；財團法人民間司法改革基金會備份。
